【裁判字號】    99,消債聲,31
【裁判日期】    991005
【裁判案由】    聲請免責
【裁判全文】
臺灣臺南地方法院民事裁定            99年度消債聲字第31號
債  務  人  乙○○
代  理  人  宋錦武律師
上列當事人聲請消費者債務清理事件，於本院裁定清算程序終結
後移送裁定免責，本院裁定如下：
    主  文
債務人乙○○不免責。
    理  由
一、按債務人有下列各款情形之一者，法院應為不免責之裁定，
    但債務人證明經普通債權人全體同意者，不在此限：一於七
    年內曾依破產法或本條例規定受免責；二隱匿、毀損應屬清
    算財團之財產，或為其他不利於債權人之處分；三捏造債務
    或承認不真實之債務；四因浪費、賭博或其他投機行為，致
    財產顯然減少或負擔過重之債務，而生開始清算之原因；五
    於清算聲請前一年內，已有清算之原因，而隱瞞其事實，使
    他人與之為交易致生損害；六明知已有清算原因之事實，非
    基於本人之義務，而以特別利於債權人中之一人或數人為目
    的，提供擔保或消滅債務；七隱匿、毀棄、偽造或變造帳簿
    或其他會計文件之全部或一部，致其財產之狀況不真確；八
    故意於財產及收入狀況說明書為不實之記載，或有其他故意
    違反本條例所定義務之行為，消費者債務清理條例第134條
    定有明文。揆諸消費者債務清理制度，並非在縱容債務人奢
    侈浪費，使債務人恣意消費所造成之債務，轉嫁由債權人負
    擔，而係為妥適調整債務人與債權人及其他利害關係人間之
    權利義務關係，保障債權人獲得公平受償，並謀求債務人經
    濟生活之重建復甦機會而設。倘債務人於聲請清算前之相當
    期間內，利用信用金融之機會，恣意為非屬通常生活所需之
    鉅額消費或作奢侈性、浪費性之消費，而不在意日後履行債
    務之清償能力，於此情況下，若允債務人得藉由消費者債務
    清理條例中之免責制度，以規避其應負擔之償還責任，不僅
    破壞社會經濟之公平交易秩序，亦容易肇致道德危險，顯非
    消費者債務清理條例之立法目的。是故，債務人免責制度之
    正當性，自須立基於保障誠實勤勉之債務人之經濟生活重建
    復甦之目的甚明。
二、經查：
  (一)債務人依消費者債務清理條例聲請更生事件，前經本院於97
    年12月24日裁定開始更生程序，嗣因債務人之財產不敷清償
    清算費用，經本院99年度消債清字第54號裁定開始清算程序
    ，並同時終止清算程序確定在案，業據本院調取97年度消債
    更字第633號、98年度執消債更字第49號、99年度消債清字
    第54號卷宗核閱無誤。
  (二)本院函請各債權人就本件債務人免責乙案表示意見，經其陳
    述意見如下，並有各該債權人所提函文、陳報狀、聲請狀及
    消費款明細資料等在卷足佐：
  1.台北富邦商業銀行表示：
    按債務人因浪費、賭博或其他投機行為，致財產顯然減少或
    負擔過重之債務，而生開始清算之原因者，法院應為不免責
    之裁定，消費者債務清理條例第134條第4款定有明文。債務
    人自94年1月至95年7月積欠之信用卡消費款，其消費內容皆
    係頻繁預借現金及保險費用支出，其於收支明顯失衡情況下
    ，猶以信用卡代墊保費支出，難謂其係屬日常生活之必要，
    倘債務人係以預借現金支付日常費用，顯見其早已陷入經濟
    困窘情形，而債務人猶以信用卡支付非生活必需之支出，難
    認其非因浪費情事而致積欠過重之債務。復按法院裁定開始
    清算程序後，債務人有薪資、執行業務所得或其他固定收入
    ，而普通債權人之分配總額低於債務人聲請清算前二年間，
    可處分所得扣除自己及依法應受其扶養者所必要生活費用之
    數額者，法院應為不免責之裁定，消費者債務清理條例第13
    3條前段定有明文。債務人自陳聲請清算前2年收入為934,44
    4元，扣除以臺灣省最低生活費用計算之必要支出即債務人
    本人及分攤2子扶養費471,744元【計算式：9,828×2×24＝
    471,744】，普通債權人之分配總額顯低於上開數額。綜上
    ，法院應為不免責之裁定。
  2.國泰世華商業銀行表示：
    依債務人信用卡消費明細可知，債務人積欠之債務主要為通
    信貸款款項，而債務人於93年11月辦理大額貸款280,000元
    ，嗣於94年4月經本行給予低利優惠貸款252,000元，顯見債
    務人已無法負擔高利率之貸款。另就債務人積欠其他銀行債
    務之消費明細觀之，其所負債務亦多為信用卡、現金卡及信
    用貸款等，債務人持續增加自身可能無法負擔之債務，且因
    不當消費及擴張債務致累積負債達1,170,000元以上，是債
    務人有負擔過重債務之情形，其有消費者債務清理條例第13
    4條第4款規定之情形，法院應為不免責之裁定。
  3.澳商澳盛銀行表示：
    債務人於92年8月辦理借款80,000元，且就債務人消費紀錄
    觀之，其消費內容多為分期付款購物、百貨消費及預借現金
    等，非屬日常生活必要支出，已涉奢侈、浪費及投機性質，
    自屬可歸責於債務人之原因，而有消費者債務清理條例第13
    4條第4款不免責事由，況債務人尚有工作能力償還債務，生
    活上亦無發生重大變故，無不能還款之理由，是法院應為不
    免責之裁定。
  4.甲○（台灣）商業銀行表示：
    按法院裁定開始清算程序後，債務人有薪資、執行業務所得
    或其他固定收入，而普通債權人之分配總額低於債務人聲請
    清算前二年間，可處分所得扣除自己及依法應受其扶養者所
    必要生活費用之數額者，法院應為不免責之裁定，消費者債
    務清理條例第133條前段定有明文。債務人前2年薪資收入共
    計934,444元，扣除其必要支出860,933元，仍餘73,511元，
    今債務人因清算財產不敷清算費用而終止清算程序，債權銀
    行分配總額為0，顯低於前述差額，是法院應為不免責之裁
    定。
  5.玉山商業銀行表示：
    債務人信用卡消費明細多為預借現金及人壽保險等過度消費
    ，實無免責之理由，法院應為不免責之裁定。
  6.大眾商業銀行表示：
    債務人於93年2月以現金卡提領20,100元、93年3月提領10,1
    00元、93年5月提領20,100元、95年7月提領30,100元；93年
    9月信用貸款250,000元，核其消費性質非屬一般通常生活之
    必要費用，其消費逾越可得支配之所得，且債務人以信用卡
    消費、現金卡借款之方式，已致債務累積高達117萬餘元，
    顯見債務人對大量消費或連續性借款並無清償能力。又債務
    人未量入為出，猶以大量舉債行奢侈性消費，或希冀以投資
    博取大利益，致債務益發增多而不能清償，足認債務人確有
    浪費行為，顯屬消費者債務清理條例第134條第4款規定之情
    形，是法院應為不免責之裁定。
  7.安泰商業銀行表示：
    債務人於94年10月申辦信用卡使用，另委債權人代償中華商
    業銀行等3家銀行之負債，然目前債權表上仍存有上開銀行
    之債務，顯見債務人未能衡量自身清償之能力，其藉由債權
    人代為清償其他銀行債務以減低利息之負擔，復又持續積欠
    原代償銀行之債務及不當擴張其他銀行之債務，顯屬消費者
    債務清理條例第134條第4款規定之情形，是法院應為不免責
    之裁定。
  8.中國信託商業銀行表示：
    債務人積欠之債務，係因其以現金卡密集借款、信用卡預借
    現金、通信貸款及於精緻生活館消費、郵購購物、3C購物、
    服飾消費等所致，其性質及數額非屬一般日常生活所必需，
    且債務人於未能全額清償債務、經濟狀況已有困難之際，猶
    持續大量借款及奢侈性消費，逾越自身可得支配之所得，致
    負擔過重之債務，是法院應為不免責之裁定。
  (三)本院綜合上開債權人提出之債務人預借現金及信用卡消費明
    細表觀之，債務人於92年至95年間已多次以支付高利率之利
    息之方式向各債權人預借現金及通信貸款，卻仍在此困窘情
    況下，以分期付款方式於東森購物、燦坤3C、中國信託郵購
    消費，並多次於流行之星服飾商場等處為非必要消費支出，
    顯見債務人有擴張信用，恣意為奢侈性消費，已明顯逾越一
    般人通常生活必要之支出金額，並濫用債務清理程序清理債
    務一情，堪可認定。況債務人為年僅40歲，為有勞動能力之
    人，有戶籍謄本附於本院97年度消債更字第633號更生事件
    卷內可考，如其能積極尋找工作以增加收入來源，並非無清
    償之能力。則於債務人有浪費、投機之情況下，若允債務人
    得藉由消費者債務清理條例中之免責制度，以規避其應負擔
    之償還責任，顯與該制度係為保障誠實勤勉之債務人經濟生
    活之重建復甦之立法目的有違。
  (四)再按債務人在非急迫需要情況下向債權人借款，復在未完全
    清償先前所積欠之現金卡、信用卡等債務之情形下，又多次
    利用預借現金、信用卡消費及通信貸款之方式致迅速累積債
    務，其財務之操作，遠逾其收入及經濟狀況，完全未考量日
    後履行債務之清償能力，顯係將自身消費、借貸之風險全部
    轉嫁由債權人承擔，難謂非投機之行為，則於債務人有浪費
    、投機之情況下，若允債務人得藉由消費者債務清理條例中
    之免責制度，以規避其應負擔之償還責任，顯與該制度係為
    保障誠實勤勉之債務人經濟生活之重建復甦之立法目的有違
    。況債務人對於經濟狀況不佳並未有所警惕，亦未見其有何
    緊縮消費並戮力還款之行為，反持續向信用卡銀行大量借款
    ，並為上述非必要之消費支出，顯已逾越日常生活所必須，
    故上開債權人主張債務人有浪費情事等語，應屬可信。
三、綜上所述，債務人確因浪費、賭博或其他投機行為，致負擔
    過重之債務，而生開始清算之原因，則依消債條例第134條
    第4款之規定，債務人應不予免責，爰裁定如主文。
中    華    民    國    99    年    10    月    5     日
                    民事第二庭    法  官  黃莉莉
上為正本係照原本作成。
如不服本裁定，應於裁定送達後10日內，以書狀向本院提出抗告
，並繳納抗告費新臺幣1,000元。
中    華    民    國    99    年    10    月    5     日
                                  書記官  王慧萍

司法院資訊處製作；財團法人民間司法改革基金會備份。
